【裁判字號】    98,交聲,201
【裁判日期】    980825
【裁判案由】    聲明異議
【裁判全文】
臺灣臺南地方法院交通事件裁定         98年度交聲字第201號
移送機關    交通部公路總局嘉義區監理所臺南監理站
異議人即
受處分人    甲○○
上列異議人即受處分人因違反道路交通管理處罰條例案件，對於
交通部公路總局嘉義區監理所臺南監理站98年2月3日所為之裁決
處分（處分案號：嘉監南字第裁74-S00000000號）聲明異議，本
院裁定如下：
    主    文
原處分中關於罰鍰新臺幣陸仟元部分撤銷。
上開撤銷部分，甲○○不罰。
其餘異議駁回。
    理    由
一、原處分意旨略以：異議人即受處分人甲○○（下稱異議人）
    駕駛車牌號碼UL-8350號自用一般小客車，於民國97年12月9
    日16時30分許，行經臺南市○○街63號時，與第三人蕭同明
    所騎乘之車牌號碼IGZ-530號重型機車發生擦撞，致蕭同明
    人車倒地，並受有左手中指指節骨折及多處挫傷之傷害，然
    異議人未對蕭同明採取必要救護措施及依規定處置，亦未通
    知警察機關處理而逃逸，且未留下任何資料，經臺南市警察
    局交通隊（下稱舉發機關）警員製單逕行舉發，嗣經交通部
    公路總局嘉義區監理所臺南監理站（下稱原處分機關）依道
    路交通管理處罰條例第62條第3項、第4項、第67條第3項之
    規定，裁處異議人罰鍰新臺幣（下同）6,000元，並吊銷駕
    駛執照，1年內禁考等語。
二、聲明異議意旨略以：異議人於97年12月9日16時30分在北園
    街63號快車道依速限直線行駛，有一摩托車騎士騎乘於快車
    道，尾隨於異議人車左後方，因異議人未料及快車道會有摩
    托車違規行駛，故不知該車擦撞異議人車尾情事，且異議人
    車窗緊閉，又有廣播聲響，故不知與它車擦撞，異議人並非
    肇事逃逸，為此聲明異議，請求撤銷原處分等語。
三、按汽車駕駛人駕駛汽車肇事致人受傷或死亡者，應即採取救
    護措施及依規定處置，並通知警察機關處理，不得任意移動
    肇事汽車及現場痕跡證據，違反者處3,000元以上9,000元以
    下罰鍰；前項駕駛人肇事致人受傷而逃逸者，吊銷其駕駛執
    照，1年內不得考領駕駛執照，道路交通管理處罰條例第62
    條第3項前段、第4項前段、第67條第3項分別定有明文。其
    立法本旨係在增進行車安全、保護他人權益，以維持社會秩
    序。蓋道路交通事故發生後，有受傷或死亡之情形者，應即
    時救護或採取必要之措施，以防損害範圍之擴大。如駕駛人
    於肇事後，隨即駕車逃離現場，不僅使肇事責任認定困難，
    更可能使受傷之人喪失生命，自有從嚴處理之必要。職是之
    故，汽車駕駛人駕駛汽車發生交通事故，不論其責任之歸屬
    為何，即有義務留在肇事現場，採取救護或其他必要措施，
    並向警察機關報告，以保護他人權益，同時釐清肇事責任，
    自不待言。且道路交通管理處罰條例第62條第4項之意旨，
    蓋以道路交通事故之發生，常非於己之鄰親家里，時有告救
    不能情事，乃科以肇事者須即採取救護或其他必要措施，並
    應向警察機關報告之法定義務，以防因就醫延誤致生無謂傷
    亡，並俾得通知傷亡者家屬到場，以明責任，是凡肇事人於
    行車肇事致人受傷或死亡，未即採取救護或其他必要措施，
    並向警察機關報告，即駕車駛離現場者，均應依該規定處罰
    。至於其嗣後是否受刑事訴追或已否與被害人達成民事和解
    ，對其應受之處罰，不生影響。
四、經查：
  (一)異議人於上揭時、地駕駛車牌號碼UL-8350號自用一般小客
    車，因肇事致人受傷後，未採取救護措施及依規定處置，亦
    未通知警察機關處理，任意移動肇事汽車及現場痕跡證據，
    嗣經舉發機關員警製單舉發，並經原處分機關裁處如前所述
    之裁罰等情，有臺南市警察局98年1月9日南市警交字第S000
    00000號舉發違反道路交通管理事件通知單及原處分機關98
    年2月3日嘉監南字第裁74-S00000000號裁決書各1份附卷可
    稽。
  (二)異議人雖以前詞置辯，然異議人駕駛車牌號碼UL-8350號自
    用一般小客車，於97年12月9日16時30分許，行經臺南市○
    ○街63號前，與由被害人蕭同明所騎乘之車牌號碼IGZ-530
    號重型機車發生擦撞，致蕭同明人車倒地，並受有左手中指
    指節骨折及多處挫傷之傷害，然異議人未停車察看，亦未對
    蕭同明迅予救護及依規定在適當距離處豎立車輛故障標誌或
    其他明顯警告設施，並通知警察機關處理，即逕行駕駛肇事
    之上開自小客車離開現場，任意移動肇事汽車及現場痕跡證
    據等情，已據異議人於其涉犯公共危險罪一案（臺灣臺南地
    方法院98年度交訴字第58號）中，於法院調查時坦認其確有
    肇事逃逸之犯行，復有道路交通事故現場圖1紙、道路交通
    事故調查報告表(一)、(二)各1份、道路交通事故現場蒐證照片
    29幀及國立成功大學醫學院附設醫院所出具被害人蕭同明之
    診斷證明書1紙附於該案警卷可稽，是此部分違規事實，已
    可認定。
  (三)惟按95年2月5日生效之行政罰法第26條第1項規定，一行為
    同時觸犯刑事法律及違反行政法上義務規定者，依刑事法律
    處罰之。但其行為應處以其他種類行政罰或得沒入之物而未
    經法院宣告沒收者，亦得裁處之。究其立法目的，無非以一
    行為同時觸犯刑事法律及違反行政法上義務規定時，由於刑
    罰與行政罰同屬對不法行為之制裁，而刑罰之懲罰作用較強
    ，故依刑事法律處罰，即足資警惕時，實無一事二罰再處行
    政罰之必要，且刑事法律處罰，由法院依法定程序為之，較
    符合正當法律秩序，應予優先適用，但罰鍰以外之沒入或其
    他種類行政罰，因兼具維護公共秩序之作用，為達行政目的
    ，行政機關仍得併予裁處。
  (四)查異議人另經警察機關以涉犯刑法第185條之4肇事逃逸犯嫌
    ，移送臺灣臺南地方法院檢察署檢察官偵辦，經臺灣臺南地
    方法院檢察署檢察官提起公訴後，業經本院以98年度交訴字
    第58號判處有期徒刑陸月，如易科罰金，以1,000元折算壹
    日，緩刑貳年並已確定等情，有上開刑事判決在卷可稽，並
    經本院依職權調閱本院98年度交訴字第58號全卷查核無誤。
    從而，異議人本件肇事逃逸行為，既已依行政罰法第26條第
    1項規定受有刑事法律之處罰，揆諸上揭說明，行政機關至
    多僅能基於其他公益上之目的，而對受處分人課以「罰鍰以
    外之沒入或其他種類行政罰」，應無再對受處分人課予「罰
    鍰」之餘地。
  (五)至原處分機關對異議人裁處吊銷駕駛執照，1年內禁考之處
    分，乃裁罰性之不利處分，為維護交通安全，加強救護，減
    少被害人之死傷，促使駕駛人於肇事後，能對被害人即時救
    護，故依行政罰法第26條第1項但書之規定，仍得裁處之，
    是原處分機關此部分之裁決，核無不當，併予敘明。
五、綜上所述，原處分機關就異議人所處罰鍰6,000元部分之行
    政裁罰，應有未洽，乃由本院撤銷該部分處分並就該部分為
    異議人不罰之諭知；至於原處分中吊銷駕駛執照，1年內禁
    考之處分，於法並無違誤，從而，此部分之異議為無理由，
    應予駁回。
六、據上論結，依道路交通管理處罰條例第87條第2項、道路交
    通案件處理辦法第19條、第20條前段，裁定如主文。
中    華    民    國    98    年    8     月    25    日
                    交通法庭  法  官 張家瑛
以上正本證明與原本無異。
如不服本裁定，應於收受送達後5日內向本院提出抗告狀。（應
附繕本）
                              書記官 李淑惠
中    華    民    國    98    年    8     月    26    日


司法院資訊處製作；財團法人民間司法改革基金會備份。
